---
title: "Tugas Pertemuan 3 - Regresi dengan Peubah Lag"
author:
- Raihana Asma Amani
output:
  html_document:
    theme: yeti
    toc: true
    toc_float: true
  word_document: default
  pdf_document: default
---

## *Packages*
```{r, echo=FALSE}
#PACKAGES
#install.packages("dLagM") #install jika belum ada
#install.packages("dynlm") #install jika belum ada
#install.packages("MLmetrics") #install jika belum ada
library(dLagM)
library(dynlm)
library(MLmetrics)
library(lmtest)
library(car)
library(readxl)
```
## Impor Data

```{r}
data <- read_excel("C:/Users/raiha/Downloads/SEMESTER 5/MPDW/TUGAS INDIVIDU/PERTEMUAN 3/data.3.xlsx", sheet = 3)
str(data)
data
```

## Pembagian Data

```{r}
#SPLIT DATA
train<-data[1:40,]
test<-data[41:50,]
```

```{r}
#data time series
train.ts<-ts(train)
test.ts<-ts(test)
data.ts<-ts(data)
```

## Model Koyck

Model Koyck didasarkan pada asumsi bahwa semakin jauh jarak lag peubah independen dari periode sekarang maka semakin kecil pengaruh peubah lag terhadap peubah dependen.

Koyck mengusulkan suatu metode untuk menduga model dinamis distributed lag dengan mengasumsikan bahwa semua koefisien $\beta$ mempunyai tanda sama.

Model kyock merupakan jenis paling umum dari model infinite distributed lag dan juga dikenal sebagai geometric lag

$$
y_t=a(1-\lambda)+\beta_0X_t+\beta_1Z_t+\lambda Y_{t-1}+V_t
$$

dengan $$V_t=u_t-\lambda u_{t-1}$$

```{r}
#MODEL KOYCK
model.koyck <- koyckDlm(x = train$Xt, y = train$Yt, intercept = T)
summary(model.koyck)
```
```{r}
AIC(model.koyck)
BIC(model.koyck)
```

Dari hasil tersebut, didapat bahwa peubah $x_t$ dan $y_{t-1}$ memiliki nilai $P-Value<0.05$. Hal ini menunjukkan bahwa peubah $x_t$ dan $y_{t-1}$ berpengaruh signifikan terhadap $y$. Adapun model keseluruhannya adalah sebagai berikut

$$
\hat{Y_t}=7278.6328+0.1897 X_t+0.7741Y_{t-1}
$$

### Peramalan dan Akurasi

Berikut adalah hasil peramalan y untuk 10 periode kedepan menggunakan model koyck

```{r}
fore.koyck <- forecast(model = model.koyck, x=test$Xt, h=10)
fore.koyck
```
```{r}
#mape data test/uji
(mape.koyck <- MAPE(fore.koyck$forecasts, test$Yt))
```
```{r}
#akurasi data training
GoF(model.koyck)
```
MAPE data train = 0.02941345
. MAPE data uji = 0.03163323
. Hal tersebut menunjukkan model yang sangat baik karena nilai MAPE kurang sari 10%.

###### Regression with Distributed Lag

### Pemodelan (Lag=2)

```{r}
model.dlm <- dlm(x = train$Xt,y = train$Yt , q = 2)
summary(model.dlm)
```
```{r}
AIC(model.dlm)
BIC(model.dlm)
```

Dari hasil diatas, didapat bahwa $P-value$ dari intercept dan $x_{t-1}<0.05$. Hal ini menunjukkan bahwa intercept dan $x_{t-1}$ berpengaruh signifikan terhadap $y$. Adapun model keseluruhan yang terbentuk adalah sebagai berikut

$$
\hat{Y_t}=13950+0.9163X_t-0.04696X_{t-1}+0.08867X_{t-2}
$$

### Peramalan dan Akurasi

Berikut merupakan hasil peramalan $y$ untuk 10 periode kedepan

```{r}
fore.dlm <- forecast(model = model.dlm, x=test$Xt, h=10)
fore.dlm
```
```{r}
#mape uji
(mape.dlm <- MAPE(fore.dlm$forecasts, test$Yt))
```
```{r}
#akurasi data training
GoF(model.dlm)
```
MAPE data train = 0.03545652	
Hal tersebut menunjukkan model yang sangat baik karena nilai MAPE kurang sari 10%.

### *Lag* Optimum

```{r}
#penentuan lag optimum 
finiteDLMauto(formula = Yt ~ Xt,
              data = data.frame(train), q.min = 1, q.max = 6,
              model.type = "dlm", error.type = "AIC", trace = FALSE)
```

Berdasarkan output tersebut, lag optimum didapatkan ketika lag=6. Selanjutnya dilakukan pemodelan untuk lag=6

```{r}
#model dlm dengan lag optimum
model.dlm2 <- dlm(x = train$Xt,y = train$Yt , q = 6)
summary(model.dlm2)
AIC(model.dlm2)
BIC(model.dlm2)
```

Dari hasil tersebut terdapat beberapa peubah yang berpengaruh signifikan terhadap taraf nyata 5% yaitu $x_t$ , $x_{t-2}$ , $x_{t-4}$ , $x_{t-6}$. Adapun keseluruhan model yang terbentuk adalah

$$
\hat{Y_t}=22030+0.9745X_t+...+0.07968X_{t-6}
$$

Adapun hasil peramalan 10 periode kedepan menggunakan model tersebut adalah sebagai berikut

```{r}
#peramalan dan akurasi
fore.dlm2 <- forecast(model = model.dlm2, x=test$Xt, h=10)
```
```{r}
#mape uji
(mape.dlm2<- MAPE(fore.dlm2$forecasts, test$Yt))
```
```{r}
#akurasi data training
GoF(model.dlm2)
```

MAPE data train = 0.02247708
. MAPE data uji = 0.07972351
. Model tersebut merupakan model yang sangat baik dengan nilai MAPE yang kurang dari 10%.

## Model Autoregressive

Peubah dependen dipengaruhi oleh peubah independen pada waktu sekarang, serta dipengaruhi juga oleh peubah dependen itu sendiri pada satu waktu yang lalu maka model tersebut disebut *autoregressive* (Gujarati 2004).

### Pemodelan

Dengan $p$ adalah integer yang mewakili panjang *lag* yang terbatas dan $q$ adalah integer yang merepresentasikan ordo dari proses *autoregressive*.

```{r}
model.ardl <- ardlDlm(formula = Yt ~ Xt, 
                         data = train,p = 1 , q = 1)
summary(model.ardl)
AIC(model.ardl)
BIC(model.ardl)
```

Hasil di atas menunjukkan bahwa selain peubah $x_{t-1}$, hasil uji t menunjukkan nilai-p pada peubah $\ge0.05$ Hal ini menunjukkan bahwa peubah $x_{t-1}$ berpengaruh signifikan terhadap $y_t$, sementara $x_t$ dan $y_{t-1}$ berpengaruh signifikan terhadap $y_t$. Model keseluruhannya adalah sebagai berikut:

$$
\hat{Y}=2933.58423+1.11765X_t-1.12535 X_{t-1}+0.98151Y_{t-1}
$$

### Peramalan dan Akurasi

```{r}
fore.ardl <- forecast(model = model.ardl, x=test$Xt, h=10)
fore.ardl
```

Data di atas merupakan hasil peramalan untuk 10 periode ke depan menggunakan Model Autoregressive dengan $p=1$ dan $q=1$.

```{r}
mape.ardl <- MAPE(fore.ardl$forecasts, test$Yt)
mape.ardl
#akurasi data training
GoF(model.ardl)
```

Berdasarkan akurasi di atas, terlihat bahwa nilai MAPE keduanya (MAPE model Koyck dan Autoregressive) tidak jauh berbeda. Artinya, model regresi dengan distribusi lag ini tidak `overfitted` atau `underfitted`

### *Lag* Optimum

```{r}
#penentuan lag optimum
model.ardl.opt <- ardlBoundOrders(data = data.frame(data), ic = "AIC", 
                                  formula = Yt ~ Xt )
min_p=c()
for(i in 1:6){
  min_p[i]=min(model.ardl.opt$Stat.table[[i]])
}
q_opt=which(min_p==min(min_p, na.rm = TRUE))
p_opt=which(model.ardl.opt$Stat.table[[q_opt]] == 
              min(model.ardl.opt$Stat.table[[q_opt]], na.rm = TRUE))
data.frame("q_optimum" = q_opt, "p_optimum" = p_opt, 
           "AIC"=model.ardl.opt$min.Stat)
```

Dari tabel di atas, dapat terlihat bahwa nilai AIC terendah didapat ketika $p=15$ dan $q=4$, yaitu sebesar `474.7408	`. Artinya, model autoregressive optimum didapat ketika $p=15$ dan $q=4$.

Selanjutnya dapat dilakukan pemodelan dengan nilai $p$ dan $q$ optimum seperti inisialisasi di langkah sebelumnya.

```{r}
model.ardl2 <- ardlDlm(formula = Yt ~ Xt, 
                         data = train,p = 15 , q = 4)
summary(model.ardl2)
```
##### Pemodelan DLM & ARDL dengan Library dynlm

```{r}
#sama dengan model dlm q=1
cons_lm1 <- dynlm(Yt ~ Xt+L(Xt),data = train.ts)
#sama dengan model ardl p=1 q=0
cons_lm2 <- dynlm(Yt ~ Xt+L(Yt),data = train.ts)
#sama dengan ardl p=1 q=1
cons_lm3 <- dynlm(Yt ~ Xt+L(Xt)+L(Yt),data = train.ts)
#sama dengan dlm p=2
cons_lm4 <- dynlm(Yt ~ Xt+L(Xt)+L(Xt,2),data = train.ts)
```

### Ringkasan Model

```{r}
summary(cons_lm1)
summary(cons_lm2)
summary(cons_lm3)
summary(cons_lm4)
```

### SSE

```{r}
deviance(cons_lm1)
deviance(cons_lm2)
deviance(cons_lm3)
deviance(cons_lm4)
```

SSE paling kecil dimiliki oleh model cons_lm3 dengan nilai 17122881.

### Uji Diagnostik

```{r}
#uji model
if(require("lmtest")) encomptest(cons_lm1, cons_lm2)
```

Hasil uji model di atas menujukkan bahwa M1 vs ME menghasilkan nilai p−value
 < 0.05
, sehingga cukup bukti untuk menolak hipotesis nol. Ini berarti salah satu model lebih unggul dalam menjelaskan data dibandingkan dengan model lainnya. Sementara, untuk M2 vs ME hasilnya tidak tolak H0
.

#### Autokorelasi

```{r}
#durbin watson
dwtest(cons_lm1)
dwtest(cons_lm2)
dwtest(cons_lm3)
dwtest(cons_lm4)
```

Berdasarkan hasil uji Durbin-Watson, didapatkan bahwa model cons_lm1,cons_lm2  dan cons_lm4 terbukti memiliki masalah autokorelasi di dalamnya. Sementara model cons_lm3 tidak memiliki masalah autokorelasi.

#### Heterogenitas

```{r}
bptest(cons_lm1)
bptest(cons_lm2)
bptest(cons_lm3)
bptest(cons_lm4)
```

Uji Breusch-Pagan menunjukkan nilai p−value
 untuk model cons_lm2 = 0.08492 dan cons_lm3 = 0.7219 dapat dikatakan bahwa model tersebut memiliki ragam sisaan yang homogen, sedangkan  model sisanya  tidak homogen (melanggar asumsi).

#### Kenormalan

```{r}
shapiro.test(residuals(cons_lm1))
shapiro.test(residuals(cons_lm2))
shapiro.test(residuals(cons_lm3))
shapiro.test(residuals(cons_lm4))
```
Uji Shapiro-Wilk pada semua model menghasilkan nilai p−value
 > 0.05
, sehingga semua model memiliki sisaan yang menyebar normal (memenuhi asumsi normalitas).

Kesimpulan: model cons_lm3 memenuhi semua asumsi, yaitu autokorelasi, heterokedastisitas, dan normalitas.

## Perbandingan Model

```{r}
akurasi <- matrix(c(mape.koyck, mape.dlm, mape.dlm2, mape.ardl))
row.names(akurasi)<- c("Koyck","DLM 1","DLM 2","Autoregressive")
colnames(akurasi) <- c("MAPE")
akurasi
```
Berdasarkan nilai MAPE, model paling optimum didapat pada Model Koyck karena memiliki nilai MAPE yang terkecil.

### Plot

```{r}
# Tentukan ylim sesuai range data
ylim_range <- range(test$Yt, fore.koyck$forecasts, fore.dlm$forecasts, fore.dlm2$forecasts, fore.ardl$forecasts)

# Plot data aktual
plot(test$Xt, test$Yt, type="b", col="black", ylim=ylim_range)

# Tambahkan prediksi model Koyck
points(test$Xt, fore.koyck$forecasts, col="red")
lines(test$Xt, fore.koyck$forecasts, col="red")

# Tambahkan prediksi DLM 1
points(test$Xt, fore.dlm$forecasts, col="blue")
lines(test$Xt, fore.dlm$forecasts, col="blue")

# Tambahkan prediksi DLM 2
points(test$Xt, fore.dlm2$forecasts, col="orange")
lines(test$Xt, fore.dlm2$forecasts, col="orange")

# Tambahkan prediksi ARDL
points(test$Xt, fore.ardl$forecasts, col="green")
lines(test$Xt, fore.ardl$forecasts, col="green")

# Buat legenda
legend("topleft", c("aktual", "koyck", "DLM 1", "DLM 2", "autoregressive"), 
       lty=1, col=c("black", "red", "blue", "orange", "green"), cex=0.8)

```

Berdasarkan plot tersebut, terlihat bahwa plot yang paling mendekati data aktualnya adalah Model Autoregressive, sehingga dapat disimpulkan model terbaik dalam hal ini adalah model regresi autoregressive.
